臺灣高雄地方法院民事判決　　　　　　　100年度訴字第752號
原　　　告　嘉億資產管理有限公司
法定代理人　洪義政
訴訟代理人　李中明
被　　　告　第一商業銀行股份有限公司旗山分公司
法定代理人　朱奇偉
訴訟代理人　趙容妙
當事人間請求返還不當得利事件，本院民國100 年6 月16日言詞
辯論終結，判決如下：
    主      文
原告之訴及假執行之聲請均駁回。
訴訟費用由原告負擔。
    事實與理由
一、原告主張：訴外人盧忠延所有坐落屏東縣恆春鎮○○段1109
    地號，面積939.67平方公尺、權利範圍全部之土地（下稱系
    爭土地），經被告第一商業銀行股份有限公司旗山分公司（
    下稱第一銀行）於98年7 月20日聲請拍賣系爭土地，嗣經臺
    灣屏東地方法院以98司執字第23429 號拍賣完畢，第一銀行
    並於99年6 月15日受領分配案款新台幣（下同）548,900 元
    。原告為盧忠延之債權人，持有臺灣屏東地方法院97年度執
    字第13452 號債權憑證，為系爭土地假扣押債權人，亦於99
    年10月22日受領拍賣分配案款137,711 元。惟經原告向屏東
    地方法院民事執行處閱卷後始發現，第一銀行所持執行名義
    之債務人為盧忠延之母親盧陳寶珠，然系爭土地乃盧忠延之
    固有財產，非盧陳寶珠之遺產，故該拍賣悖於民法繼承編施
    行法第1 條之3 第4 項規定，且執行程序中不為抗辯並不生
    喪失實體法上權利之效力，債務人已經為時效抗辯，爰依民
    法第242 條前段規定、不當得利之法律關係，請求被告返還
    前開款項。並聲明：(一)第一銀行應給付盧忠延548,900 元，
    並自99年6 月15日起至返還之日止，按年息百分之五計算之
    利息，並由原告代為受領(二)願供擔保，請准宣告假執行。
二、被告第一銀行則以：第一銀行確曾於98年7 月20日持對盧忠
    延之母親盧陳寶珠之執行名義，對其繼承人盧忠延所有之系
    爭土地聲請執行，並受領548,900 元，惟因盧忠延未拋棄繼
    承，且依最高法院73年度第2 次民事庭會議決議見解，繼承
    權乃專屬於債務人本身，原告不得代為行使民法繼承編施行
    法上專屬於盧忠延之權利，原告提起本件訴訟，顯非適法。
    縱原告有民法第242 條之代位權，系爭執行案件業經執行終
    結，按民法繼承編施行法之規定，已清償之債務，不得請求
    返還，故原告已不得代位請求返還。又由原告所持台灣屏東
    地方法院97年度執字第13452 號債權憑證觀之，原告至少於
    97年5 月間即已受讓該筆對盧忠延之債權，自可向盧忠延之
    財產聲請執行，或於系爭執行案件中聲明併案參與分配，原
    告因本身怠於行使權利，卻又再向被告請求返還不當得利，
    實為浪費訴訟資源等語，以資抗辯。並聲明：(一)請求駁回原
    告之訴(二)願供擔保，請准宣告免為假執行。
三、兩造爭執及不爭執事項：
  (一)不爭執部分：
    1.第一銀行於98年7 月20日持對盧忠延之母親盧陳寶珠之執
      行名義，聲請拍賣盧忠延所有系爭土地，並經臺灣屏東地
      方法院以98司執字第23429 號拍賣完畢，第一銀行並已於
      99年6 月15日受領分配案款548,900 元。
    2.原告輾轉受讓對盧忠延之債權，現為盧忠延之債權人，持
      有臺灣屏東地方法院97年度執字第13452 號債權憑證，為
      系爭土地假扣押債權人，亦於99年10月22日受領拍賣分配
      案款137,711 元。
  (二)爭執部分：
    被告是否不當得利？原告得否代位行使被告盧忠延之權利？
    原告是否怠於行使權利？
四、本院經查：
（一）、本件應先予釐清事項：
     1、原債務人盧陳寶珠於90年6 月16日死亡，盧忠延為其繼
        承人，依修正前民法第1148條第1 項之規定，盧忠延應
        概括繼受被繼承人之權利義務。
     2、被告自強制執行程序中受領54萬8900元，並非依98年6
        月10 日 繼承修正施行前之規定而受清償，無民法繼承
        編施行法第1條 之3 第5 項「前三項繼承人依修正前之
        規定已清償之債務，不得請求返還。」規定之適用。
     3、強制執行雖以實現實體法上權利之內容為目的，但執行
        程序並無遮斷實體法上權利之效力與判決之既判力時間
        有遮斷實體法上權利之效果不同。此觀諸債務人或第三
        人異議之訴，債務人或第3 人就執行程序得於執行程序
        中起訴救濟，亦得於執行程序終結後提起不當得利，或
        損害賠償之訴加以救濟即明。因執行法院受理執行事件
        ，對於執行名義表彰之權利是否存在，不負審查之責，
        倘債權人之實體權利已不存在，猶依執行名義而聲請執
        行，債務人於執行程序中得提起債務人異議之訴以資救
        濟，如執行程序業已終結，債務人自得依不當得利之規
        定請求返還其利益。
（二）、被告是否構成不當得利？
     1、本件盧忠延曾於100 年2 月16日以存證信函向被告主張
        時效消滅其謂「貴行持對債務人盧陳寶珠88年度執字第
        6207號債權憑證89年4 月27起至94年4 月26日止，5 年
        時效已於94年4 月26日消滅，被繼承人盧陳寶珠歿於90
        年6 月16日，至94年4 月26日止，貴銀行期間僅對被繼
        承人執行，本人主張該時效業已完成。……」
     2、本件之執行名義係被告本於盧陳寶珠為蔡楊貴娘所簽發
        發票日為83年10月27日之第一商業銀行，恆春分行HB00
        00000 號面額350 萬元支票背書而依票據法律關係請求
        發票人及背書人連帶負給付票款之責，經台灣屏東地方
        法院潮州簡易庭於84年4 月6 日判決確定，此業經本院
        調閱屏東地方法院84年度潮簡字第4 號卷宗，查證屬實
        。
     3、被告之執行名義為本於票據法律關係之判決，依票據法
        第22 條 第2 項支票之執票人對前手之追索權，四個月
        間不行使因時效而消滅。依民法第137 條第3 項「經確
        定判決或其他與確定判決有同一效力之執行名義所確定
        之請求權，其原有消滅時效期間不滿五年者，因中斷而
        重行起算之時效期間為五年。」該確定判決之時效雖得
        延長為5 年，然被告於89年4 月27日對盧陳寶珠強制執
        行而取得債權憑證，自該日起時效為5 年，但盧陳寶珠
        於90年6 月16日死亡，雖被告於94年1 月31日又以對盧
        陳寶珠以執行無效果取得債權憑證，但該執行係對已死
        亡之盧陳寶珠聲請執行，並非對盧忠延聲請執行，並不
        發生對盧忠延中斷時效之效力。該5 年時效確於94年4
        月26日即已完成，已完成之時效不再生中斷時效之效力
        ，從而被告分別於94年1 月31日及96年12月24日對盧陳
        寶珠聲請執行取得債權憑證之行為，均不生中斷時效之
        效力，其遲至98年7 月20日始對盧忠延執行，顯已逾5
        年之時效。
     4、然時效完成後，債務人得拒絕給付。請求權已經時效消
        滅，債務人仍為履行之給付者，不得以不知時效為理由
        ，請求返還；其以契約承認該債務或提出擔保者亦同，
        民法第144 條定有明文。時效完成僅因抗辯而喪失請求
        權，其權利本身依然存在，因此若債務人不拒絕給付，
        債權人之受清償即不能謂為不當得利。本件被告之債務
        人雖為盧陳寶珠但因盧忠延為其繼承人，依修正前民法
        第1148條第1 項之規定，盧忠延應概括繼受被繼承人之
        權利義務，依民事訴訟法第401 條及強制執行法第4條
        之2 第1 項執行名義為確定終局判決者，除當事人外，
        對於訴訟繫屬後為當事人之繼受人及為當事人或其繼受
        人占有請求之標的物者，亦有效力之規定，被告對盧陳
        寶珠之執行名義對於盧忠延亦有效力，該執行名義雖時
        效完成，但時效完成被告對於盧忠延之債權並不消滅，
        因此債權人持時效業已完成之執行名義聲請強制執行，
        並非違法，而僅生債務人是否提起異議之訴撤銷執行程
        序與否之問題。若債務人不為時效之抗辯而提起異議之
        訴，則債權人因該執行程序而受清償，即不能謂為無法
        律上之原因而受利益。本件被告持盧陳寶珠已時效完成
        之執行名義對盧忠延執行，盧忠延在執行程序中亦有受
        合法通知（寄存送達）數次，且其財產遭查封執行更謂
        為不知，其得提起異議之訴加以主張而不主張，即應認
        與民法第144 條第2 項請求權已經時效消滅，債務人仍
        為履行之給付者，不得以不知時效為理由，請求返還之
        規定相符，不得於事後再主張罹於時效而溯及發生被告
        受領失其效力之問題。
     5、原告所舉最高法院99台上2292號判決，雖有認為保證債
        務之債權請求權因罹於時效而消滅之見解，然該件係因
        原債權人為銀行，有負責催收債務之專責單位及人員，
        對於債務人已經死亡竟未查考，而仍對之換發債權憑證
        ，銀行本身已有疏失而無特予保護之必要，且因債權人
        長期未對債務人行使權利，該債務人所繼承者又是保證
        債務，而認為無保護債權人之必要而使債權人喪失該保
        證債務之請求權，且其請求之人為繼承保證債務之繼承
        人本身，並非繼承人之其他債權人。本件被告雖仍為金
        融機構，且本身對於執行過程中債務人盧陳寶珠之死亡
        亦未察覺，然本件並非盧忠延前來請求，而係同為金融
        機構或資產管理公司欲代位行使盧忠延對被告之不當得
        利請求權，惟衡量二造均為盧忠延之債權人，若准由原
        告代位盧忠延向被告請求不當得利之返還，將使原告獨
        享該利益，有失公平，更產生未參與強制執行程序中之
        債權人，事後卻得以代位債務人返還不當得利之方式，
        較參與強制執行程序之人更優先受償之效力，而與強制
        執行法採團體及平等主義之原則相違背。
五、綜上所述，時效完成僅因抗辯而喪失請求權，其權利本身依
    然存在，因此若債務人不拒絕給付，債權人之受清償即不能
    謂為不當得利。本件被告因執行程序而受清償，即不能謂為
    無法律上之原因而受利益。從而原告本於民法第242 條前段
    代位權及不當得利之法律關係，請求被告應給付盧忠延548,
    900 元，並自99年6 月15日起至返還之日止，按年息百分之
    五計算之利息，並由原告代為受領，即無理由，應予駁回。
    原告之訴既經駁回，其假執行之聲請即失所附麗，應併予駁
    回。
六、本件事證已明，兩造其餘之攻擊防禦方法，於本件之結果不
    生影響，爰不贅述。
七、據上論結，本件原告之訴為無理由，依民事訴訟法第78條，
    判決如主文。
中    華    民    國   100    年    6     月    30    日
                  民事第四庭法  官  陳樹村
以上正本係照原本作成。
如對本判決上訴，須於判決送達後20日內向本院提出上訴狀。如
委任律師提起上訴者，應一併繳納上訴審裁判費。
中    華    民    國   100    年    7     月    1     日
                            書記官  葉姿敏